臺灣臺北地方法院民事判決　九十年度訴字第二二三○號
　　原　　　告　乙○○
　　被　　　告　甲○○
右當事人間請求返還支票款事件，本院判決如左：
    主    文
原告之訴及其假執行之聲請均駁回。
訴訟費用由原告負擔。
    事    實
甲、原告方面：
  壹、聲明：
  　一、被告應給付原告新台幣（下同）三百六十二萬六千九百元及自民國八十七年
　　　　八月十四日起至清償日止，按年息百分之五計算之計息。
　　二、原告願供擔保，請准予宣告假執行。
  貳、陳述：
    一、於八十七年八月間，被告洽請原告接掌精英電腦股份有限公司（下稱精英公
        司）董事長，設法解決精英公司即將發生之財務危機，被告同意以每股二十
        元六角之價格出售精英公司股票八千三百張予原告，並於八十七年八月十二
        日在股票市場賣出精英公司股票八千三百張，原告亦於當天買進精英公司股
        票八千三百張，但成交價每股較二十元六角低。嗣於八十七年八月十二日，
        被告之營業員黃淑敏傳真乙紙計算表給原告，所示八千三百張買賣成交價比
        原定每股二十元六角之總價低三百六十二萬六千九百元，原告認為被告係要
        求補償原訂價格之價差三百六十二萬六千九百元，遂簽發發票日八十七年八
        月十四日、金額三百六十二萬六千九百元、受款人為被告之禁止背書轉讓支
        票乙紙（下稱系爭支票），交由被告之財務經理李秀珠收轉，並經被告提示
        兌現。詎於本院八十九年度訴字第一五０八號被告違反證券交易法乙案審理
        中，原告於九十年二月十六日及九十年四月二十日被傳出庭作證時，被告表
        示其出售精英公司股票八千三百張與原告買進精英公司股票八千三百張無關
        ，至於被告所兌現原告簽發之系爭支票款願意歸還原告，至此原告方知當時
        原告以為被告要求補償價差，其實被告並非此意。而原告簽發系爭支票交付
        被告時，原無任何義務，但被告竟故意不明說，仍收受該支票並予以提示，
        向原告詐取支票金額。原告乃依民法第九十二條第一項規定，撤銷因被詐欺
        所為之補償給付，並依民法第一百七十九條之規定，行使不當得利返還請求
        權，請求被告返還不當得利之三百六十二萬六千九百元及自被告提示兌現該
        支票之八十七年八月十四日起至清償日止按年息百分之五計算之利息。
    二、被告在刑事案件八十九年十二月十五日訊問時稱：「在我拋售股票時，我並
        沒有與簡（宏平）約定請他買，我也沒有叫他補差價，他有開一張禁止背書
        支票給我，是其他財務糾紛。」，但被告在下次九十年二月十六日訊問則改
        口稱：「李秀珠有告訴我證人簡（宏平）有開一張三百六十二萬六千九百元
        支票，因金額不大，所以我就收下來了，當天收盤價是二十點四元，我認為
        是善意的補償。」。法官問：「你上次訊問時（說）是財務糾紛，現在說是
        善意的補償，是何意？」，被告答：「以前所言是錯的，今天所言才是真的
        。」，惟嗣後被告又否認有約定買賣價格及補償之事。足見原告係誤認被告
        有約定售價及黃淑敏所傳真之價差計算表，是被告要求原告補償之金額，才
        簽發系爭支票。被告明知無法律上之原因而仍收受兌現，自屬不當得利，自
        應返還予原告。何況被告於前開刑庭開庭時，亦表示願退還原告。
    三、證人黃淑敏於刑事案件九十年四月二十日證言均係迴護被告之詞，顯然違反
        常理常情，自不足採。原告因誤認被告有約定售價及補償，乃根據黃淑敏所
        傳真之價差計算表，作為被告要求原告補償之金額，才簽發系爭支票予被告
        ，被告辯稱係基於原告贈與而受領兌付系爭支票，並無不當得利，顯無足採
        。
　、證據：提出傳真字條、支票、本院八十九年度訴字第一五０八號刑事案件傳票
　　　、報到證為證。
乙、被告方面：
  壹、聲明：
    一、如主文第一項所示。
    二、如受不利判決，願供擔保請准免為假執行。
  貳、陳述：
    一、被告並未於八十七年八月間洽請原告接掌精英公司董事長，亦未與原告約定
        以每股二十元六角之價格出售精英公司股票八千三百張予原告，原告就其主
        張並未舉證以實其說，自無足採，且原告亦未提出證據證明曾於八十七年八
        月十二日買進精英公司股票八千三百張，益見原告主張委無可取。
    二、被告決定出賣精英股票之原因，純粹係財務需求。被告未與原告協議，被告
        只找過訴外人許明仁，問他有無意願要接任董事長，且董事長亦非被告一人
        可以決定，許明仁有三票，被告有三票，精英公司是許明仁、陳漢清、陳明
        村創辦的，一定要渠等支持，才能更換董事長，原告所謂被告洽請伊接掌精
        英公司董事長，雙方協議買賣股票云云，與事實不符。
    三、原告交付系爭支票係出於主動，被告並無詐欺，且姑不論原告未舉證證明被
        告有詐欺之事實，原告之證券營業員黃淑敏於刑事案件證稱：「（提示股票
        差價試算表，上面記載的差價，什麼意思？整張是否都是你的筆跡？）是我
        的筆跡，這是簡先生叫我傳真給他看的，他有問我一些數字，他叫我用計算
        機算一算寫在紙上傳真給他，以前也有這樣情形，我就是按照習慣傳真給他
        。（價差二字也是你寫的？）是的，證人簡叫我算價差，我就算價差。（為
        何這個數字與成交單的數字是一樣的？提示明細表兩張與便條紙）當天證人
        簡也有看到公告，所以他一直在問力捷公司的股票成交否？我跟他說一大早
        就已成交，我印象中他好像有問我賣出多少錢，我告訴他賣得很低，他一直
        問我到底賣多少，我想這個價錢以後公告，所以我有告訴他這個金額大數，
        但是我不記得有傳真給他，我有問他買了多少股票，但是他口氣不好，我就
        不敢再問下去。（證人簡叫你寫紙條之事，你是否有告訴被告？）沒有。」
        可知係原告自行指示黃淑敏計算價差後傳真予伊，再依傳真記明之價差數字
        簽發系爭支票，被告於取得支票前一無所悉，不但未對原告故意示以不實之
        事，亦無其他任何積極之欺罔行為，原告自非因錯誤而簽發、交付系爭支票
        予被告，足見本件並無詐欺之事實。原告主張依民法第九十二條第一項規定
        撤銷因被詐欺所為之補償給付，並依民法第一百七十九條之規定，請求被告
        返還不當得利，要難准許。
    四、原告係主動為補償「價差」與被告，而簽發、交付系爭支票，足認原告係因
        贈與而簽發交付系爭支票予被告，被告並無不當得利可言。且經本院勘驗刑
        事案件九十年二月十六日、四月二十日訊問錄音帶，被告係陳稱：「（你覺
        得那個錢是什麼？）當天我們的平均價是賣到二十元二毛，當天收盤價二十
        二元四毛，事實上，差了二元二毛，以我個人來講，五千張就少了一千多萬
        元，我想他是善意的意思表示，他買的便宜，我賣的賠，我個人覺得他是善
        意的補償。」、「我今天把支票帶過來，支票我開在這裡，但是有一個問題
        ，支票我不能給他，為什麼？因為我們遞狀紙時報告過，他跟我有二億六千
        萬元的債務在台北地檢署那邊查，查到他將二億陸仟萬還我時，我再還他這
        筆錢。」」，顯見原告主動補償價差予被告，其性質為贈與，被告並非法律
        原因而受領系爭票款，而被告表示願返還系爭票款，係附有條件，原告迄未
        解決二億六千萬元債務，自不得以被告同意返還為理由請求被告返還系爭票
        款。
丙、本院依原告聲請調閱八十九年度訴字第一五０八號刑事卷宗並勘驗該案九十年二
    月十六日及四月二十日開庭錄音帶。
    理　　由
一、原告起訴主張：被告於八十七年八月間洽請原告接掌精英公司董事長，並同意以
    每股二十元六角之價格出售精英公司股票八千三百張予原告，被告於八十七年八
    月十二日在股票市場賣出精英公司股票八千三百張，原告亦於當天買進精英公司
    股票八千三百張，但成交價每股較二十元六角低，嗣於八十七年八月十二日，被
    告之營業員黃淑敏傳真計算表給原告，顯示八千三百張買賣成交價比原定每股二
    十元六角之總價低三百六十二萬六千九百元，原告認為被告係要求補償原訂價格
    之價差三百六十二萬六千九百元，遂簽發發票日八十七年八月十四日、金額三百
    六十二萬六千九百元、受款人為被告之禁止背書轉讓支票乙紙（下稱系爭支票）
    ，交予被告並經提示兌現。詎於本院八十九年度訴字第一五０八號被告違反證券
    交易法乙案審理中，被告表示其出售精英公司股票八千三百張與原告買進精英公
    司股票八千三百張無關，至於被告所兌現原告簽發之系爭支票款願意歸還原告，
    至此原告方知當時被告並無要求補償價差之意，則原告簽發系爭支票交付被告時
    ，既無任何義務，被告竟仍予收受並提示，向原告詐取支票金額，原告乃依民法
    第九十二條第一項規定，撤銷因被詐欺所為之補償給付，並依民法第一百七十九
    條之規定，請求被告返還不當得利之三百六十二萬六千九百元及自被告提示兌現
    該支票之八十七年八月十四日起至清償日止，按年息百分之五計算之利息等情。
二、被告則以：被告並未於八十七年八月間洽請原告接掌精英公司董事長，亦未與原
    告約定以每股二十元六角之價格出售精英公司股票八千三百張予原告，被告決定
    出賣精英股票之原因，純粹係財務需求，且精英公司董事長亦非被告一人可以決
    定。本件係原告自行指示業務員黃淑敏計算價差後，再依價差數字簽發系爭支票
    ，被告於取得支票前一無所悉，並未對原告故意示以不實之事或為任何欺罔行為
    ，本件並無詐欺之事實。原告係主動為補償價差與被告，依贈與而簽發交付系爭
    支票予被告。原告主張依民法第九十二條第一項規定撤銷因被詐欺所為之補償給
    付，並依民法第一百七十九條之規定，請求被告返還不當得利，並無理由等語，
    資為抗辯。
三、原告主張曾於八十七年八月間簽發系爭支票予被告，並經被告提示乙節，為被告
    所不爭執，復有系爭支票在卷可稽，堪信為真實。原告另主張係受被告詐欺而簽
    發並交付系爭支票，原告業已撤銷該意思表示，被告係無法律上之原因而受有利
    益云云，則為被告所否認，並以前揭情詞置辯。按非債清償之不當得利返還請求
    權，以債務不存在為其成立要件之一，主張此項請求權成立之原告，應就債務不
    存在之事實負舉證責任，最高法院著有二十八年上字第一七三九號判例可參。次
    按當事人主張其意思表示係因被詐欺或脅迫而為之者，應就其被詐欺或被脅迫之
    事實，負舉證之責任，亦有最高法院二十一年度上字第二０一二號判例足佐。本
    件原告自應就受被告詐欺而簽發並交付系爭支票之事實負舉證責任。
四、經查，本件原告主張被告曾與其協議以每股二十元六角之價格出售精英公司股票
    八千三百張予原告，嗣原告在股票市場買入股票之成交價每股較二十元六角為低
    ，被告之營業員黃淑敏傳真乙紙計算表給原告，所示八千三百張買賣成交價比原
    定每股二十元六角之總價低三百六十二萬六千九百元，原告認為被告係要求補償
    原訂價格之價差三百六十二萬六千九百元，遂簽系爭支票予被告，雖據提出傳真
    字條為證，然被告已否認曾與原告協議及令黃淑敏傳真價差計算表予原告。且查
    ，本院依原告聲請調閱八十九年度訴字第一五０八號刑事卷宗，於九十年四月二
    十日審理期日，證人黃淑敏證稱：「（法官提示乙○○簽發三百六十二萬六千九
    百元，受款人為甲○○之支票乙紙，並問：證人乙○○表示他將這張票於八十七
    年八月十二日交給你簽收，實在否？）是我的筆跡，這是乙○○叫我傳真給他看
    的，他有問我一些數字，他叫我用計算機算一算，寫在紙上，傳真給他，以前也
    有這樣情形，我就按照習慣傳真給他。」、「（法官問：寫這個目的如何？）我
    沒有問過他（即乙○○），二十‧六以此來看好像是股價。」、「（法官問：甲
    ○○與乙○○是否是在同一天一買一賣？）他們不是同時的，甲○○跟我說他有
    申報賣股票，我去查也是事實，他跟我說他有資金的需求，他說能夠賣就賣掉，
    不管價格。乙○○在前一陣子就都有買有賣，當天乙○○有買也有賣，不單單是
    精英的。」、「（法官問：價差二字也是你寫的？）是的，乙○○叫我算價差，
    我就算價差。」、「（乙○○問：為何這個數字與成交單的數字是一樣的？並提
    示明細表兩張與便條紙）當天乙○○也有看到公告，所以他一直問我們（力捷公
    司）的股票成交否？我跟他說一大早就已成交，我印象中他好像有問我賣多少錢
    ，我告訴賣得很低，他一直問我到底賣多少，我想這個價格以後會公告，所以我
    有告訴他這個金額大數，但是我不記得有傳真給他，我有問他買了多少股票，但
    是他口氣不好，我就不敢再問下去。（辯護人問：乙○○叫你寫紙條之事，你是
    否有告訴甲○○？）沒有。」等語甚明，足見本件被告於原告簽發系爭支票前，
    並未指示黃淑敏計算買賣精英公司股票之價差，則原告主張被告有欲原告陷於錯
    誤，故意示以不實之事，令原告因錯誤而為意思之表示，難謂有據。第查，原告
    另陳稱被告於刑事案件九十年二月十六日及四月二十日開庭時，曾表示欲返還系
    爭支票予原告，經本院依原告聲請勘驗該二次開庭錄音帶結果，被告係表示原告
    與被告有二億六千萬元之債務，需解決該筆債務，才能將系爭支票返還予原告，
    是該項證據亦與本件原告是否被詐欺無涉，亦無從採為有利於原告之證據。
五、綜上所述，原告既未能舉證證明係遭被告詐欺而簽發交付系爭支票予原告，則其
    主張業依民法第九十二條第一項規定撤銷該意思表示，被告係無法律上之原因而
    受有系爭支票款之利益，即非可採。從而，原告本於民法第一百七十九條規定，
    請求被告給付三百六十二萬六千九百元及自八十七年八月十四日起至清償日止，
    按年息百分之五計算之計息，並無理由，不應准許。
六、又本件事證已臻明確，兩造其餘攻擊防禦方法，於本判決結果不生影響，爰不一
    一論述，併此敘明。
七、假執行之宣告：
    原告之訴既經駁回，其假執行之聲請即失所依據，應併予駁回。
八、據上論結：原告之訴為無理由，依民事訴訟法第七十八條，判決如主文。
中　　　華　　　民　　　國　　九十一　　年　　　三　　　月　　　六　　　日
　　　　　　　　　　　　　　　　　　　　民事第四庭法　　　官　劉又菁
右為正本係照原本作成
如對本判決上訴，須於判決送達後廿日內向本院提出上訴狀
中　　　華　　　民　　　國　　九十一　　年　　　三　　　月　　　六　　　日
　　　　　　　　　　　　　　　　　　　　　　　　　法院書記官　黃瓊滿
